【裁判字號】    90,家訴,52
【裁判日期】    901002
【裁判案由】    分割共有物
【裁判全文】
臺灣高雄地方法院民事判決  九十年度家訴字第五二號
    原      告  甲○○
    被      告  丙○○
                乙○○
                丁○○
                己○○
                庚○○
                戊○○
                辛○○
                壬○○
右當事人間分割共有物事件，本院判決如左：
    主    文
兩造共有坐落高雄縣旗山鎮○○段一三八地號土地、地目建、面積一九五八平方公尺
土地，應分割為如附圖一所示，Ａ１部分面積三六六平方公尺、Ａ２部分面積一五０
平方公尺，面積共五一六平方公尺，分歸原告取得；Ｂ部分面積一二九平方公尺，分
歸被告乙○○取得；Ｃ部分面積一二九平方公尺，分歸被告丙○○取得；Ｆ部分面積
一二九平方公尺，分歸被告辛○○取得；Ｇ部分面積一二九平方公尺，分歸被告壬○○取得；Ｈ部分面積一三八平方公尺，分歸被告戊○○取得；Ｉ部分面積一二０平方
公尺，分歸被告庚○○取得；Ｊ部分面積一二九平方公尺，分歸被告己○○取得；Ｋ
部分面積一二九平方公尺，分歸被告丁○○取得，Ｅ部分面積四一０平方公尺，依兩
造應有部分比例保持共有。
訴訟費用由被告各負擔十二分之一；餘由原告負擔。
    事    實
原告方面：
一、聲明：請求將兩造共有坐落高雄縣旗山鎮○○段一三八地號土地、地目建、面積
    一九五八平方公尺，准予分割。
二、陳述：
（一）兩造共有坐落高雄縣旗山鎮○○段一三八地號土地、地目建、面積一九五八平
      方公尺係兩造所共有，原告之應有部分為三分之一，被告之應有部分各為十二
      分之一，本案土地並無因物之使用目的不能分割，亦無以契約訂有不可分割期
      限，惟因兩造之主張分割方法相歧異，乃無法達成分割之協議，爰依民法第八
      百二十四條之規定，訴請准予原物分割，分割方法如附圖二。
（二）不同意附圖一之分割方案，蓋倘以此方案分割，則原告所有同段一四九之一地
      號袋地，須通過附圖一所示Ｅ部分共有土地，支付全體共有人償金，始能與對
      外通行聯絡，此與原告起訴請求分割之方式及目的有違；況原告之應有部分三
      分之一，竟未能分得面臨道路之土地，反觀被告應有部分各有十二分之一，卻
      均能分配到位置較佳，經濟價值較高之土地，此對原告不甚公平。
三、證據：提出土地登記謄本及地籍圖籍本各一份為證。
乙、被告方面：
一、聲明：駁回原告之訴。
二、陳述：
（一）共有物分割之精神係針對本案土地作最合理、有效之分配，與原告主張同段一
      四九之一地號之通行權無涉。
（二）依被告提出之分割方案如附圖三，兩造均有合理方正之基地可供建築，符合共
      有物之分割精神，且此分割方案與兩造各祖先所居住之處相符，且對現有建物
      並無不良影響。
（三）同意依附圖一之方案分割，並陳明被告間若分得之面積有所增減，願私下協調
      ，放棄補償。
三、證據：提出分割方案如附圖三、兩造祖先居住略圖及現有建物略圖各一份為證。
丙、本院依原告之聲請履勘現場，並囑託高雄縣旗山地政事務所人員製作複丈成果圖
    。
    理      由
一、按共有人得隨時請求分割共有物，但因物之使用目的不能分割或契約定有不可分
    割之期限者，不在此限。又共有物之分割，依共有人協議之方法行之，分割之方
    法不能協議者，法院得依任何共有人之聲請，以原物分配於各共有人，民法第八
    百二十三條第一項、第八百二十四條第一項第一款分別定有明文。查系爭土地坐
    落高雄縣旗山鎮○○段第一三八地號土地、地目建、面積一九五八平方公尺土地
    係兩造所共有，原告應有部分為三分之一，被告之應有部分各為十二分之一，且
    本案土地並無因物之使用目的不能分割，亦無以契約訂有不可分割期限，惟因兩
    造主張之分割方法相歧異，乃無法達成分割協議之事實，業據原告提出系爭土地
    土地登記謄本及地籍圖為證，復為被告所不爭執，堪信屬實，是以，原告訴請分
    割系爭土地，於法並無不合，應予准許。
二、次按請求共有物之分割，應由法院依民法第八百二十四條命為適當之分配，不受
    當事人主張之拘束。又分割共有物時，法院應參酌當事人之聲明、共有物之性質
    、經濟效用及全體共有人利益等公平決之（最高法院五十一年台上字第一六五九
    號、七十八年度台上字第二一四一號判例參照）。
三、經查：系爭土地位於高雄縣旗山鎮○○地段，其南面臨約四至六公尺之鄉○巷道
    ，供對外聯絡通行，系爭土地東側、西側、北側現均種植果樹，其中東北側有原
    告所有之同地段一四九之一地號農地，系爭土地南臨鄉○巷道部分，有被告戊○○所有之二層混泥土建造樓房一棟（如附圖一ａ所示），該樓房西側有既成道路
    ，北側有平房一棟（如附圖一ｂ１、ｂ２、ｃ所示），該棟房屋以冷氣機為界，
    東側由被告丙○○、乙○○共同占有使用（即附圖一ｂ１、ｂ２），西側則係原
    告占有使用（即附圖一ｃ）等情，為兩造所不爭執，復經本院會同地政人員勘驗
    現場，製有勘驗筆錄及複丈成果圖可憑，堪信為真實。本院參酌當事人之聲明、
    共有物之性質、經濟效用及全體共有人利益，分述本院分割方案之意見如下：
（一）系爭土地上有被告戊○○之樓房一棟及分別由被告乙○○、丙○○及原告占有
      使用之平房一棟，為避免因分割後拆除該屋致生糾紛，爰將如附圖一所示Ｈ部
      分，分歸被告戊○○取得；如附圖一所示Ｂ部分，分歸被告乙○○取得；附圖
      一所示Ａ１部分，分歸原告取得。
（二）又系爭土地除南臨鄉○巷道，足供與外界聯絡外，其餘均臨他人土地，為避免
      因分割造成無道路可供通行及通行上之紛爭，乃將面臨前揭巷道之土地分割成
      南北向細長形，由被告辛○○、丁○○、己○○、庚○○、壬○○依應有部分
      比例分別取得如附圖一所示Ｆ、Ｋ、Ｊ、Ｉ、Ｇ部分土地。
（三）另附圖一所示Ａ２部分土地，因該土地之東側及南側有原告所有同段一四九之
      一地號農地，為使原告得合併該相毗鄰之土地予以利用，並藉由Ａ２部分土地
      與外界聯絡，以避免同段一四九之一農地，因無法通行而形成袋地，乃將該部
      分土地分歸原告所有，又在不影響各共有人之應有部分下，爰將Ａ２部分南側
      面寬增加至八公尺，使該部分土地格局更為方正，以方便建築或通行，並增加
      該部分土地之經濟價值。
（四）復按法院為分割共有土地時，因該土地內部分土地之使用目的不能分割時（如
      道路），仍可將該部分土地不予分割而仍維持共有之狀態，此有最高法院六十
      九年台上字第一八三一號判例足資參照，則如分割後因有各共有人間確有共同
      使用某部分土地之必要，否則即可能使分割後之土地形成袋地，而減損土地之
      經濟利用價值，並可能導致日後通行權訴訟之爭執時，法院為求訴訟經濟及避
      免當事人間往後之爭執，在斟酌分割方案時，應可就此部分土地預留為供通行
      道路使用，而依其使用目的不為分割並維持共有之狀態，且依兩造所提出之附
      圖二、附圖三分割方案，均留有「﹃」字型道路，以供兩造對外通行聯絡，顯
      均有將該部分土地保持共有之意，為便利原告及被告丙○○、乙○○得利用該
      部分土地對外通行、其餘被告亦得通行使用該部分土地，爰將如附圖一所示Ｅ
      部分依兩造之應有部分比例保持共有；又本院審酌現行自用小客車之車寬連同
      兩側後視鏡約一點六公尺至二公尺、車長約四公尺至五公尺，為避免該道路過
      於狹隘致會車及迴車之不便，乃將道路寬留為六公尺，並於轉彎處酌增至八公
      尺，以利車輛通行。
（五）再者，系爭土地位於高雄縣旗山鎮偏遠地區，且周遭開發程度不高，幾無任何
      商業利益可言，已如前述，則採取如附圖一所示之分割方法，分割後兩造所有
      之土地均面臨道路，既均有道路可供通行，亦無因未面臨道路，致分割後之經
      濟價值不一；又被告戊○○因有建築物，分割後分得面積較其應有部分增加九
      平方公尺，致被告戊○○較其應有部分減少九平方公尺，惟被告於本院九十年
      八月二十九日準備程序時均陳明，如分割後致面積有增減，願私下協調放棄補
      償等語，是本件自無金錢補償之必要。
（六）又系爭土地西側固有既成巷道一條，可通往系爭土地南臨之鄉○巷道，供對外
      通行聯絡，惟參酌兩造之分割方案，兩造均將該部分土地分歸被告壬○○取得
      ，且本院之分割方案亦於系爭土地之東南側留有六公尺至八公尺道路，由兩造
      依應有部分比例保持共有，兩造均得利用該部分土地對外通行聯絡，是以，該
      既成道路自無保留之必要。
（七）至原告固主張依附圖一之分割方案，原告所有同段一四九之一地號袋地，須通
      過附圖一所示Ｅ部分共有土地，支付全體共有人償金，始能與對外聯絡，且原
      告應有部分三分之一，竟未能分得面臨道路之住置較佳、經濟價值較高之土地
      ，對原告不甚公平等語。惟查：系爭土地位於高雄縣旗山鎮○○地段，發展程
      度不高，並無商業利益，已如前述，且依附圖一之分割方案分割結果，各共有
      人分得之土地均面臨道路，足供對外通行聯絡，分割後各部分土地之價值幾無
      差異，是原告主張伊應有部分三分之一，卻未分得經濟價值較高之面臨鄉間路
      土地，即屬無據；又共有人，按其應有部分，對於共有物之全部，有使用收益
      之權，民法第八百十八條著有明文，本院之分割方案，既於系爭土地留有「﹃
      」字型道路，由兩造依其應有部分比例保持共有，原告分得之如附圖一所示Ａ
      １、Ａ２部分土地及原告所有同段一四九之一地號土地、被告乙○○、丙○○
      分得之附圖一所示Ｂ、Ｃ部分土地，均得利用該道路對外通行，是原告主張倘
      依附圖一所示之方案分割，原告所有之同段一四九之一地號土地，將成為袋地
      ，須支付共有人償金，始得使用共有土地，亦屬無據。又依原告提出之附圖二
      分割方案，Ａ２部分土地寬僅六公尺、長約四十餘公尺，使該部分土地呈狹長
      形，顯不適宜該部分土地之整體利用；又Ｋ部分土地呈三角形，亦有礙於該部
      分土地之經濟價值及整體利用，且被告均表明不願分得該部分土地，是原告如
      附圖二之分割方案為本院所不採，併此敘明。
六、綜上所述，本院審酌系爭土地之使用現狀、整體利用之效益、共有人之利益等情
    ，參酌兩造所提之分割方案，認分割方法應以如附圖一所示之分割方法為適當，
    爰判決如主文第一項。
七、又被告之行為，按當時之訴訟程度，為伸張或防衛權利所必要，本院酌量情形，
    依民事訴訟法第八十一條之規定，命原告負擔一部分之訴訟費用。
據上論結，本件原告之訴為有理由，依民事訴訟法第七十八條、第八十五條第一項前
段、第八十一條第二款，判決如主文。
中      華      民      國    九十      年      十      月     二     日
                              臺灣高雄地方法院民事第一庭
~B審判長法官  謝靜雯
~B法      官  方百正
~B法      官  洪能超
右為正本係照原本作成。
如不服本判決，應於送達後廿日內，向本院提出上訴狀並表明上訴理由，如於本
判決宣示後送達前提起上訴者，應於判決送達後十日內補提上訴理由書（須附繕本）。
中      華      民      國    九十      年      十      月     二     日
~B法院書記官  胡淑芳


司法院資訊處製作；財團法人民間司法改革基金會備份。
